臺灣高雄地方法院刑事判決　　　　　　　　　　　　　九十二年度易字第五九九號
　　公　訴　人　臺灣高雄地方法院檢察署檢察官
　　被　　　告　丁○○
右列被告因詐欺案件，經檢察官提起公訴（九十年度調偵字第四八六號），本院判決
如左：
    主  文
丁○○共同行使變造私文書，足以生損害於他人，處有期徒刑拾月。
    事  實
一、丁○○係位於台北市○○○路○段一三三號十樓「廣記營造股份有限公司」（下
    稱廣記公司）職員，負責工地棄土處理業務；甲○○係位於高雄市三民區○○○
    路一一八巷二號一樓「昭傑企業股份有限公司」（下稱昭傑公司）之負責人（甲○○業經本院通緝中，待緝獲後另行審結），渠等明知廣記公司所承包之台灣省
    自來水股份有限公司（下稱自來水公司）高屏溪堰導水幹管工程（下稱自來水公
    司幹管工程）所產生之棄土，並非山級配料土方（山級配料土方為泥土成份佔六
    成，石頭成份佔四成），又廣記公司僅同意委由昭傑公司載運一萬立方公尺之棄
    土，而該工程棄土若委由昭傑公司載運至中山高速公路五甲系統交流道做為營建
    路堤填築工程之用，程序上尚須會同高速公路局（下稱高公局）勘驗、取樣及檢
    測後，並經高速公路局、自來水公司出具同意函，昭傑公司始可載運傾置。丁○○與甲○○、竟另夥同知情之丙○○（經檢察官另移送本院九十年度易字第六二
    四號案件併案處理），共同基於意圖共同為自己不法所有及變造私文書暨行使之
    犯意聯絡，先由甲○○以昭傑公司名義佯向廣記公司提出申請載運棄土一萬立方
    米，丁○○告知廣記公司工地主任戊○○獲得同意，而於民國八十八年七月底，
    填載以廣記公司為製作名義人，製作日期為八十七年七月三十一日，其內容為「
    ‧‧棄土計壹萬立方公尺，給昭傑企業有限公司‧‧」之棄土載運同意書，及「
    ‧‧昭傑企業有限公司同意提供中山高速公路五甲系統交流道道路堤填築工程給
    廣記營造股份有縣公司作為工程棄土傾倒之用計壹萬立方公尺」之棄土計畫書各
    一紙，並將上述載運同意書、棄土計畫書寄回廣記公司，經廣記公司人員蓋用公
    司及負責人之印章後，再寄還予丁○○，而丁○○收受該廣記公司出具之棄土載
    運同意書、棄土計畫書等私文書後，竟將棄土載運同意書、棄土計畫書中棄土數
    量由「壹萬立方公尺」改為「壹拾萬立方公尺」而變造之，而甲○○則同時填載
    棄土數量為壹拾萬立方公尺之昭傑公司棄土進場同意書。嗣由丙○○於八十八年
    九月九日，透過不知情之洪照明（另經檢察官為不起訴處分確定）及真實姓名年
    籍不詳之成年男子邱太平（經檢察官另行簽結）之介紹，認識甫從事砂石業，經
    營「元開砂石行」之己○○，丙○○、甲○○佯稱其等擁有工程用之山級配料土
    方十萬立方公尺可出售，並提出前開經變造之廣記公司棄土載運同意書、棄土計
    畫書、及昭傑公司棄土進場同意書為憑，且由丁○○於電話中保證確有此事及按
    時供應土方，致使己○○不疑有詐，陷於錯誤，而與丙○○、甲○○簽訂買賣契
    約，並開立發票日分別為八十八年九月九日及八十八年十月九日、面額均新台幣
    （下同）四十萬元之支票各一紙予丙○○收受，並均經兌現，共計詐欺得款八十
    萬元，而足生損害於廣記公司及己○○。嗣丙○○、甲○○及丁○○等人未按約
    定時間供應山級配料土方，己○○乃數次與之聯絡並催促，惟丙○○、甲○○及
    丁○○等人均一再設詞推托、均未曾供應山級配料，己○○因而起疑，經向廣記
    公司查證後始知上情。
二、案經己○○訴請臺灣高雄地方法院檢察署檢察官偵查起訴。
    理  由
一、訊之被告丁○○固坦承確於右揭時地製作填寫棄土同意書並寄回廣記公司蓋用公
    司大、小印章後，交付予被告甲○○收執，且於電話中向告訴人己○○表示昭傑
    公司有向廣記公司申請棄土載運之事實，惟矢口否認有詐欺、行使變造私文書之
    犯行，辯稱：「廣記公司興建工程所產出之廢棄土，向工程業主申報後須外運處
    理，我就找甲○○前來搬運處理，由甲○○提出中山高工程合約書予廣記公司，
    我再填寫棄土計畫書寄回廣記公司，廣記公司核准蓋印後再寄回轉交予甲○○，
    惟廣記公司因土地問題遲延動工，加上甲○○未交付高公局同意進場證明文件資
    料予廣記公司，才致使無法載運棄土，至於丙○○、甲○○與己○○簽立同意書
    購買山級配料之事，我不在場，故不知悉簽約內容及情形，亦未收受任何金錢，
    我以為己○○是高公局包商才會保證有要開挖土方，事後和己○○協商是甲○○
    二人硬押我去的云云，惟查：
  (一)右述事實業據告訴人指訴甚詳，核與證人即廣記公司工地主任戊○○證稱：「和
土方有關係的事，就交由被告丁○○處理，昭傑公司有向廣記公司申請系爭工程
    棄土運棄事宜，昭傑公司有向我們申請過要棄土，要載到中山高速公路五甲交流
    道供工程使用。同意給昭傑公司的土方數量是一萬立方，是被告來跟我講的。（
    問：你剛說昭傑公司向你們要的土方是一萬立方，為何同意書上記載的是一十萬
    立方？）答；我們開給昭傑公司的同意書是寫一萬立方。」等語相符（本院卷一
    七二至一七四頁），並有告訴人提出之廣記公司所出具之棄土載運同意書、棄土
    計畫書、昭傑公司出具之棄土進場同意書影本、及被告甲○○、證人丙○○與告
    訴人所簽立之同意書（即山級配料買賣契約書）等在卷足稽。
  (二)被告丁○○雖否認有變造廣記公司出具之載運同意書、棄土計畫書，然證人即廣
    記公司工地主任戊○○已明確證述廣記公司所出具之同意書中所記載之棄土數量
    為一萬立方公尺如前述，且觀之告訴人所提出由廣記公司出具之載運同意書、棄
    土計畫書其中有關棄土數量之壹「拾」萬立方公尺中「拾」字，為手寫筆跡，與
    其餘均為電腦印刷之字體明顯不一，加以被告丁○○亦不否認該廣記公司出具之
    載運同意書、棄土計畫書係由其寄回廣記公司用印後，交付被告甲○○之事實，
    被告甲○○及證人丙○○復供述渠等取得上述載運同意書、棄土計畫書時，已是
    棄土數量壹拾萬立方公尺等語，堪認被告丁○○確實有變造變造廣記公司出具載
    運同意書、棄土計畫書無疑。
  (三)再系爭廣記公司承包之自來水幹管工程係從八十五年開工陸續施工至九十年左右
    完工，在該工程中所開挖之土方幾乎均是泥土，大多是良質土，有時則是含水量
    高的非良質土，但從未出現過山級配料，且廣記公司僅同意給昭傑公司載運一萬
    立方公尺棄土等情，業經證人戊○○證述詳盡（本院卷一七一、一七六頁），且
    被告丁○○亦不否認廣記公司開挖之土質為良質土，僅有少量砂石之事實（偵卷
    一二二頁）。又系爭自來水公司幹管工程所產出之廢棄土方若要由昭傑公司載運
    至高公局之公共工程用地回填傾倒申請程序，應是負責運送之昭傑公司需備齊廣
    記公司出具之棄土同意書後，向高公局申請棄置廢棄土，而高公局須派員採樣做
    分析、室內壓力密度測試，經檢驗合格始會核發棄置同意書，承包之廣記公司備
    齊前述高公局之棄置同意書、承包公司之棄土計畫書，及負責運送之昭傑公司出
    具之棄土進場同意書等資料向自來水公司申請，經自來水公司同意後，始可進行
    將廢棄土方載運傾倒至高公局公共工程用地等情，亦經證人戊○○證述甚詳（偵
    卷八三、一二二頁），此申請程序應為承包載運棄棄土之廠商所知悉，被告甲○○實難諉為不知，況被告甲○○並非僅有申請載運回填系爭廣記公司承包之自來
    水公司工程廢棄土，此有被告甲○○所提之國統水泥製品股份有限公司出具之棄
    置土載運同意書一紙在卷可證（偵卷一二二頁）。又公共工程廢棄土石方，依規
    定應載送至合法之廢棄土石方處理場，或是使用於其餘公共工程，然業界仍有負
    責載運傾倒之公司私下買賣土方情形，固經證人戊○○證述在卷（本院卷一七七
    頁），惟傾倒載運之公司仍需完成必要之申請程序，取得發包工程機關同意，承
    包公司始可能將廢棄土方交由傾倒運載公司處裡，而被告甲○○卻從未向高公局
    詢求同意本件載運廢棄土方傾倒事宜（偵卷八四頁），倘被告被告丁○○、甲○○與證人丙○○，確非詐欺告訴人，而有意履行與告訴人間之賣賣契約，豈可能
    未曾詢求高公局同意，以完成申請程序？是被告甲○○辯稱因土方開挖後發現無
    山級配料，且不知悉要高公局同意才能載運棄土，未完成法定程序，才未履行合
    約，並非故詐欺告訴人等語，不足採信。況廣記公司實僅同意給予昭傑公司一萬
    立方公尺之棄土，並以此出具載運同意書及棄土計畫書，昭傑公司根本無十萬立
    方公尺之山級配料可供買賣，足見被告丁○○、甲○○與丙○○，應知悉系爭自
    來水幹管工程所開挖之廢棄土方僅係泥土，而非山級配料，且昭傑公司僅獲同意
    取的一萬立方公尺之棄土，竟變造廣記公司所出具之棄土計畫書、載運同意書為
    十萬立方公尺後，由證人丙○○、被告甲○○持之交付予告訴人以行使，佯稱確
    實有山級配料十萬立方公尺，詐欺告訴人訂定買賣契約並交付八十萬元訂金。
  (四)被告丁○○又辯稱：伊不知買賣棄土之事，伊以為己○○是高公局包商才會保證
    有要開挖土方，且是被告甲○○等人強押伊與告訴人協商等語，然告訴人與被告
    丙○○、甲○○訂約之時，曾數度以向被告丁○○電話查詢時，被告丁○○向告
    訴人表示廣記公司確實有工程棄土（山級配料），要交由被告甲○○載運棄置，
    並保證如期出料，且於八十九年十一月一日與告訴人、及丙○○、甲○○等共同
    協商本件土方出料時間且再三保證可以出料，業據告訴人指訴甚詳（偵卷八六頁
    、一二八頁），並與被告丙○○、甲○○供述相符（偵卷一二八頁）。又系爭自
    來水工程因購地等問題，未如預定之八十八年八月二十日開工，而延宕甚久，且
    昭傑通司並未完成載運棄土之聲請程序，為被告丁○○所不否認（本院卷一二一
    頁），若被告丁○○全不知情，何以於八十八年九月九日素昧平生之告訴人向之
    電詢確認，甚且事後於參與協商時，均再三特意保證會準時開挖出料？是足認被
    告丁○○參與被告丙○○、甲○○與告訴人間之土方買賣程度之深，其所辯稱不
    知情賣賣棄土之事，實不足採。又被告甲○○另辯稱證人丙○○與告訴人簽立同
    意書，其僅為見證人身分，並非契約當事人，然據卷附同意書內容所載觀之，被
    告甲○○之簽名蓋印係位於立同意書人賣方之欄位，而非見證人一欄，且同案被
    告洪照明亦陳稱：簽約時，告訴人表示甲○○亦須出面簽名，丙○○始能達成買
    賣合約，故推由我書寫同意書，甲○○拿印予我蓋用等語，參以常情，見證人與
    契約當事人之法律上權利義務關係相去甚遠，被告甲○○在蓋印時焉有不詳細審
    閱之理？是被告甲○○之辯詞顯核與事理經驗判斷相違，亦無足採。
  (五)至證人丙○○雖證稱：伊於八十八年七月二十八日，於被告丁○○在場見聞之情
    形下，與被告甲○○購買山級配料十萬立方公尺，並交付三十萬元訂金後，再轉
    賣告訴人，伊當時信任甲○○有山級配料，並未詐欺告訴人等語，並以被告甲○○之供述（偵卷五二頁），及被告甲○○與之簽訂買賣契約書一紙為佐證，然被
    告甲○○與證人丙○○間之土方賣賣契約簽約時（即八十八年七月二十八日）並
    無任何書面土方來源證明，為被告甲○○、證人丙○○所不否認（偵卷一二○頁
    ），則證人丙○○就此價金龐大之賣賣竟無確切之土方來源證明即簽約給付訂金
    ，實與一般交易型態有違，況被告甲○○嗣後業更易其詞改稱：八十八年七月二
    十八日丙○○來找我合夥做棄土賣賣，我找丁○○來，而由被告丁○○交付廣記
    公司之棄土證明予被告丙○○，丙○○交付之三十萬元是給丁○○作為棄土證明
    之使用等語（偵卷一○七頁），是證人丙○○是否是單純向被告甲○○購買山級
    配料而予轉賣，已堪存疑。況被告丁○○、甲○○若非與證人丙○○共謀以行使
    變造私文書方式詐欺告訴人，被告丁○○接獲告訴人查證電話時，何需予以保證
    出貨，而被告甲○○又何需僅因告訴人之要求，即同意擔任出賣人與告訴人簽約
    ，再證人丙○○供承取得告訴人交付之八十萬元後，有交付予甲○○、丁○○、
    洪照明等人、其餘用於吃喝玩樂，而花用殆盡等語（偵卷七四頁、本院卷二九頁
    ），被告甲○○更供稱證人丙○○所給付的十二萬五千元是伊介紹證人丙○○買
    砂石之仲介費用等語（偵卷七四頁），並參酌被告洪照明供稱：伊認識甲○○、
    丙○○、丁○○常去找甲○○，因而認識丙○○、丁○○等語（偵卷八五頁），
    足見被告甲○○、被告丁○○、證人丙○○三人原先即熟識，實際上應係合夥為
    砂石買賣關係，而渠三人共謀而以被告甲○○運載棄土為名義，由被告丁○○出
    具棄土同意書等文件，再由證人丙○○與被告甲○○簽署賣賣契約，以昭傑公司
    已轉賣山級配料予證人丙○○為由，由證人丙○○向外兜售山級配料，是證人丙○○應與被告丁○○、甲○○有犯意聯絡、行為分擔。
  (六)至被告丁○○、甲○○、證人丙○○事後經告訴人多方催促，雖與告訴人協商山
    級配之出貨時間，及告訴人於八十九年一月間曾載運良質土等事實，雖為告訴人
    所不否認，然被告丙○○、甲○○、丁○○確實未曾供應山級配料予告訴人，是
    此顯均係被告丙○○、甲○○、丁○○等人事後因告訴人多方催促下所為搪塞之
    舉，而無礙渠等詐欺及行使變造私文書之罪責。
  (七)綜上所述，本件事證明確，被告丁○○犯行應堪認定。
二、核被告丁○○所為，係犯刑法第二百十六條、第二百十條之行使變造私文書罪，
    及第三百三十九條第一項之詐欺取財罪。被告丁○○、甲○○及證人丙○○就上
    開犯行，有犯意之聯絡及行為之分擔，應論以共同正犯。公訴意旨於起訴事實已
    論及被告被告丁○○、甲○○及證人丙○○共同詐欺告訴人，是於證據及所犯法
    條欄中未列證人丙○○為共同正犯，顯屬漏列，併此敘明。又渠等其變造廣記公
    司之載運同意書、棄土計畫書之低度行為，應被行使之高度行為所吸收，不另論
    罪。渠等為遂行詐欺目的，變造廣記公司之載運同意書、棄土計畫書並持之行使
    ，時間緊接，顯接續而為，為接續犯，應僅成立一行使變造私文書罪名。上開行
    使變造私文書罪與詐欺取財罪間有方法結果之牽連關係，應依牽連犯之規定，從
    一重之行使變造私文書罪處斷。又公訴意旨雖未敘及被告行使偽造私文書罪犯行
    ，然此部分事實與公訴人起訴之犯罪事實，既有牽連犯之裁判上一罪關係，自為
    起訴效力所及，本院自得加以審究。審酌被告丁○○藉由任職廣記公司處理棄土
    業務之便，而起貪念之犯罪動機，造成告訴人之損害非輕，且否認犯行，飾詞卸
    責，顯無悔意等一切情狀，量處如主文所示之刑。
據上論斷，應依刑事訴訟法第二百九十九條第一項前段、刑法第二十八條、第二百十
六條、第二百十條、第三百三十九條第一項、第五十五條，罰金罰鍰提高標準條例第
一條前段，判決如主文。
本案經檢察官乙○○到庭執行職務。
中    華    民    國    九十三    年      四      月          九        日
                                  臺灣高雄地方法院刑事第十一庭
                                      審判長法  官  徐  美  麗
                                            法  官  高  增  泓
                                            法  官  陳  億  芳
右正本證明與原本無異。
如不服本判決，應於判決送達後十日內，向本院提出上訴狀。
                                            書記官  李  梅  芬
中    華    民    國    九十三    年      四      月        十二        日
附錄本判決論罪法條：
中華民國刑法第二百一十六條
(行使偽造變造或登載不實之文書罪)
行使第二百十條至第二百十五條之文書者，依偽造、變造文書或登載不實事項或使登
載不實事項之規定處斷。
中華民國刑法第二百一十條
(偽造變造私文書罪)
偽造、變造私文書，足以生損害於公眾或他人者，處五年以下有期徒刑。
中華民國刑法第三百三十九條
(普通詐欺罪)
意圖為自己或第三人不法之所有，以詐術使人將本人或第三人之物交付者，處五年以
下有期徒刑、拘役或科或併科一千元以下罰金。
以前項方法得財產上不法之利益或使第三人得之者，亦同。
前二項之未遂犯罰之。
